Inventaris van het archief van de Commandant van het Korps Politietroepen, later Inspecteur der Politietroepen, vanaf 5 juli 1940 Hoofd Regelingsbureau Politietroepen, 1918-1941
Nationaal Archief, Den Haag
Ministerie van Defensie: Commandant van het Korps Politietroepen
Korps Politietroepen
1918-1941
D27533
0.20 meter; 22 inventarisnummers.
Normale geschreven, getypte en gedrukte documenten, geen bijzondere handschriften.
Nationaal Archief, Den Haag
Ministerie van Defensie / Commandant van het Korps Politietroepen
Ministerie van Defensie / Inspecteur der Politietroepen
Ministerie van Defensie / Hoofd Regelingsbureau Politietroepen
Het archief van de commandant van het Korps Politietroepen (1918-1941) bevat onder meer algemene instructies, stukken betreffende personeel en organisatie, en stukken in verband met de uitoefening van diverse beveiligingstaken als de bewaking van grenzen, bruggen en interneringskampen. Daarnaast zijn er verslagen van de politietroepen te vinden met details over de eerste dagen van de Tweede Wereldoorlog.
Archiefvorming
Geschiedenis van de archiefvormer
Na het afkondigen van de mobilisatie op 30 juli 1914 namen in de daarop volgende jaren de werkzaamheden van de marechaussee sterk toe. Vooral in die gebieden waar veel militairen waren, werd een grote druk gelegd op de marechaussee en de Rijks- en gemeentelijke politie op het gebied van het waken voor de veiligheid van personen en goederen, en de openbare orde. Uitbreiding van de marechaussee was dan ook dringend gewenst.
Inv.nr. 7: Brief van majoor J.Wh. Hein, toegevoegd aan de commandant korps politietroepen, aan de procureur-generaal bij de Hoge Raad van 21 maart 1930.
Op 4 juli 1917 droeg de minister van Oorlog de inspecteur der Koninklijke marechaussee op hem te berichten of en zo ja welke maatregelen genomen waren om bij de marechaussee een reserve te vormen, waardoor in bijzondere omstandigheden over een grotere getalsterkte zou kunnen worden beschikt.
W. van den Hoek, De Koninklijke Marechaussee in de Nederlandse samenleving, 1975, 95.
De inspecteur stelde op 8 juli 1917 de minister van Oorlog voor om de taak van de marechaussee bij de gemobiliseerde troepen over te brengen naar daartoe op te richten militaire politieafdelingen
Inv.nr. 7: Brief van majoor J.Wh. Heine, toegevoegd aan de commandant korpa politietroepen, aan de procureur-generaal bij de Hoge Raad van 21 maart 1930.
, zodat "(...) tegemoet gekomen (kan) worden aan de behoefte, die in de bewakingskringen der marechaussee bestaat (...)."
Hoek, De Koninklijke Marechaussee, 95.
De minister stemde met dit voorstel in en verstrekte bij schrijven van 21 augustus 1917 aan de opperbevelhebber van land- en zeemacht (OLZ) de opdracht een en ander te organiseren. Op 2 juli 1918 gaf de OLZ bevel tot vorming van politieafdelingen, bestaande uit militairen van verschillende wapens.
De politieafdelingen werden toegevoegd aan de hoofdonderdelen van het leger en geplaatst onder de bevelen van de desbetreffende commandant. De inspecteur der Koninklijke marechaussee werd belast met het toezicht op de goede uitoefening van de dienst.
De sterkte bedroeg 17 officieren en 500 onderofficieren en mindere militairen.
Inv.nr. 7: Brief van majoor J.Wh. Heine, toegevoegd aan de commandant korps politietroepen, aan de procureur-generaal bij de Hoge Raad van 21 maart 1930.
Als gevolg van de demobilisatie werden de politieafdelingen in 1919 gereorganiseerd. De politieafdelingen werden met ingang van 15 juli van dat jaar samengevoegd tot een afzonderlijk korps met een eigen korpscommandant
Bij KB van 23 juni 1919, nr. 13 werd aan de commandant het gezag van korpscommandant verleend.
, die 's-Gravenhage als standplaats kreeg. Het korps bestond uit een staf en drie compagnieën. De commandanten van deze compagnieën hadden als standplaatsen 's-Gravenhage, 's-Hertogenbosch en Deventer. Ze werden administratief toegevoegd aan respectievelijk de Brigade Grenadiers en Jagers, 17 RI en II-19 RI.
Legerorders (LO) 1919, nr. 316.
De opleiding vond plaats in Milligen. De sterkte bedroeg 17 officieren en 1000 onderofficieren en mindere militairen.
Inv.nr. 7: Brief van majoor J. Wh. Heine, toegevoegd aan de commandant korps politietroepen, aan de procureur-generaal bij de Hoge Raad van 21 maart 1930.
Ook de taak werd uitgebreid en bestond nu uit het houden van toezicht op gebouwen, inrichtingen en goederen, die onder het beheer van het departement van Oorlog waren gesteld, alsmede op de militairen. De politietroepen waren mede bestemd voor het overbrengen van verdachte en veroordeelde militairen en voor het verrichten van dienst bij militie- en keuringsraden enz. Verder waren zij belast met het uitbrengen van dagvaardingen.
Hoek, De Koninklijke Marechaussee, 95.
Op 1 mei 1920 gingen de politietroepen deelnemen aan de grensbewaking. In verband hiermee werd bij ministeriële beschikking van 5 december 1919, IIde Afd., nr. 188
LO 1919, nr. 496.
het aantal militaire politietroepen uitgebreid tot 7 compagnieën, met als standplaatsen respectievelijk 's-Gravenhage, Amsterdam, Breda, Maastricht, Nijmegen, Deventer en Groningen. De sterkte bedroeg 26 officieren en 1400 onderofficieren en mindere militairen.
Inv.nr. 7: Brief van majoor J.Wh. Heine, toegevoegd aan de commandant korps politietroepen, aan de procureur-generaal bij de Hoge Raad van 21 maart 1930.
Deze nieuwe organisatie trad op 10 maart 1920 bij ministeriële beschikking van 2 maart 1920, IIe Afd., nr. 21 in werking.
LO 1920, nr. 114.
Op 1 september 1921 werd de 8e compagnie opgericht, met als standplaats Vlissingen.
LO 1921, no. 379: ministeriële kennisgeving van 30 juli 1921, IIe afd., nr.65.
Deze compagnie werd belast met grensbewaking. De sterkte van de Politietroepen bedroeg op dat moment 29 officieren en 1614 onderofficieren en mindere militairen.
Inv.nr. 7: Brief van majoor J.Wh. Heine, toegevoegd aan de commandant korps politietroepen, aan de procureur-generaal bij de Hoge Raad van 21 maart 1930.
In 1922 werd de grensbewaking steeds meer ingekrompen en op 1 mei 1922 werd de 8e compagnie weer opgeheven.
LO 1922, nr. 181: ministeriële kennisgeving van 28 april 1922, IIe Afd., nr.146.
Bij ministeriële beschikking van 2 juni 1922, IIe Afd., nr. 33 werd het korps politietroepen opgenomen in de vredesorganisatie van de landmacht. Het korps bestond uit een staf, vier compagnieën en een depotcompagnie. De inspecteur der Koninklijke marechaussee trad mede op als inspecteur van het korps. De 1e compagnie, met als standplaats 's-Gravenhage, werd gevormd door de afdelingen Amersfoort, 's-Gravenhage en Rotterdam, de 2e compagnie, met als standplaats Amsterdam door een bereden en een onbereden afdeling
De afdeling bereden politietroepen werd opgericht in verband met het vertrek van het eskadron huzaren van Amsterdam naar Den Haag. Bron: LO 1922, nr. 249.
, de 3e compagnie, met als standplaats Breda, door de afdelingen Breda en 's-Hertogenbosch, en de 4e compagnie, met als standplaats Zutphen, werd gevormd door de afdelingen Assen en Zutphen.
LO 1922, nr. 254.
Op 1 september 1922 bedroeg de sterkte van de politietroepen 700 man voor het binnenland en 300 man voor de grens.
Inv.nr. 7: Brief van majoor J.Wh. Heine, toegevoegd aan de commandant korps politietroepen, aan de procureur-generaal bij de Hoge Raad van 21 maart 1930.
Op 11 juni 1923 zag de oorlogsorganisatie van het korps politietroepen er als volgt uit:
1e compagnie te Den Haag. Afdelingen: Den Haag, Rotterdam en Amersfoort
2e compagnie te Amsterdam. Afdelingen: bereden en onbereden afdeling
3e compagnie te Breda. Afdeling: Breda
4e compagnie te Maastricht. Afdelingen: Roermond en Maastricht
5e compagnie te Nijmegen. Afdelingen: Arnhem en Nijmegen
6e compagnie te Zutphen. Afdelingen: Hengelo en Groenio
7e compagnie te Groningen. Afdelingen Winschoten en Assen
depotcompagnie te Nieuwersluis,
Plus nog drie grenscompagnieën.
LO 1923, nr. 253.
Bij ministeriële beschikking van 13 november 1924, IIe Afd., nr. 70
LO 1924, nr. 389.
werden een aantal groepen belast met de grensbewaking, opgeheven. Tevens werd het aantal compagnieën van 7 teruggebracht naar 5. Met ingang van 25 januari 1925 werd het korps gevormd door:
1e compagnie te Den Haag. Afdelingen: Den haag, Rotterdam en Amersfoort
2e compagnie te Amsterdam. Afdelingen: bereden en onbereden afdeling
3e compagnie te Breda. Afdeling: Breda
4e compagnie te Zutphen. Afdelingen: Assen en Zutphen
5e compagnie te Nijmegen. Afdelingen: Arnhem en Venlo
grensdetachement Zuid-Limburg te Maastricht. Afdeling: Heerlen:
depotcompagnie te Nieuwersluis.
Bij ministeriële beschikking van 19 september 1927, IIe Afd., nr. 9
LO 1927, nr. 290.
werden m.i.v. 1 november 1927 een aantal compagnieën opgeheven. De nieuwe organisatie zag er als volgt uit:
1e compagnie te Den Haag. Afdelingen: Den Haag, Rotterdam en Amersfoort
2e compagnie te Amsterdam. Afdelingen: bereden en onbereden afdeling
3e compagnie te Breda. Afdelingen: Breda, 's-Hertogenbosch en Heerlen
4e compagnie te Zutphen. Afdelingen: Assen en Zutphen
depotcompagnie te Nieuwersluis.
Bij ministeriële beschikking van 27 maart 1935, IIe Afd. B, nr. 2
Een exemplaar van deze beschikking is opgenomen in inv.nr. 7.
werd de inspecteur der Koninklijke marechaussee ontheven van het toezicht op het korps politietroepen. De commandant van laatstgenoemd korps kwam nu rechtstreeks te ressorteren onder de minister van Defensie.
In 1938 werden de politietroepen ook belast met het bewaken van bruggen, alsmede van de daarop aangebrachte springladingen en het eventueel tot ontploffing brengen daarvan.
Hoek, De Koninklijke Marechaussee, 124. ministeriële kennisgeving van 29 april 1938, IIe Afd. B, nr. 50
Op 5 mei 1938 werd de 5e Afdeling
In 1935 werd de naam compagnie veranderd in afdeling, die van afdeling in onderafdeling.
opgericht. De commandant kreeg als standplaats Helmond. De onderafdelingen waren Helmond, Roermond en Maastricht.
LO 1938, nr. 123: ministeriële kennisgeving van 29 april 1938, IIe Afd. B, nr. 50.
Na afkondiging van de algemene mobilisatie op 29 augustus 1939 werden op last van de OLZ 3 compagnieën politietroepen opgericht, die waren samengesteld uit dienstplichtigen. De commandant van een compagnie was een kapitein van het korps. De compagnieën stonden onder rechtstreeks bevel van de OLZ. Twee compagnieën werden te Amsterdam en één te 's-Gravenhage geplaatst.
Hoek, De Koninklijke Marechaussee, 124.
In verband met het vele misbruik dat werd gemaakt van militaire voertuigen, werd in oktober 1939 een motorverkeersbrigade, gevestigd te 's-Gravenhage, opgericht, bestaande uit een commandant en twee secties van ieder twaalf motoren met zijspan. De hoofdtaak van deze brigade werd dan ook het uitoefenen van toezicht op de militaire voertuigen en motorrijwielen.
Hoek, De Koninklijke Marechaussee, 124; inv.nr. 2.
Bij decreet van de deutsche Kommissar für die Demobilmachung der niederländischen Wehrmacht van 24 juni 1940 werd het korps politietroepen met ingang van 5 juli 1940 uit het verband van het leger genomen en naar de burgerlijke politie overgebracht. Het personeel werd geplaatst bij de marechaussee, de rijks veldwacht of de gemeentepolitie.
Hoek, De Koninklijke Marechaussee, 134.
Met de afwikkeling van aangelegenheden van de 1e t/m 4e afdeling en van de depotafdeling werden per afdeling één hoofdofficier en enkele militairen beneden de rang van officier belast. Zij stonden onder bevel van de inspecteur der politietroepen.
Waarschijnlijk is eind 1939/begin 1940 de benaming commandant van het korps politietroepen gewijzingd in inspecteur der politietroepen. Dit is af te leiden uit de adressant en afzender van de aangetroffen archiefbescheiden uit voornoemd tijdvak.
Commandanten van het korps politietroepen, vanaf eind 1939 inspecteur der politietroepen:
Majoor J.G.C. Vermeulen 15-7-1919 - 1-8-1923
Kapitein H. van Dam 1-8-1923 - 1-11-1931
Kapitein J.Th. Heine 1-11-1931 - 5 juli 1940
Geschiedenis van het archiefbeheer
Over de geschiedenis van het archief is niets bekend. Waarschijnlijk is het overgebracht naar het op 1 december 1940 opgerichte Weermachtarchief. Dit archief had ten doel het bijeenbrengen van de belangrijkste archieven van land- en zeemacht van na 1845. Mogelijk dat het archief op deze manier bij het centraal archievendepot terecht is gekomen.
Uit de aangetroffen stukken was maar gedeeltelijk te reconstrueren op welke manier de administratie destijds de post registreerde en het archief vormde. Men maakte gebruik van rubrieken, aangeduid met letters. Binnen deze rubrieken werden de stukken, die betrekking hadden op dezelfde zaak, aangegeven met een volgnummer, bijvoorbeeld A2, E9 etc. De betekenis van deze rubriekaanduidingen is niet bekend. Deze rubriekaanduiding werd vooraf gegaan door het agenderingsnummer, zoals 235 E6 en 1230 E6. Ieder jaar werd opnieuw begonnen met nummeren.
Waarschijnlijk werden de stukken op onderwerp i.c. rubriek in het archief opgelegd. Een aanwijzing hiervoor is dat de stukken werden aangetroffen in omslagen per rubriek, hoewel de omslagen van latere datum zijn.
Het archief is reeds eerder bewerkt. Op een aantal van de aangetroffen omslagen is een (inventaris)nummer geschreven, alsmede een korte beschrijving van de inhoud van de stukken. Een plaatsingslijst/inventaris of andere aanwijzingen hiervan zijn niet aangetroffen.
De verwerving van het archief
Overbrenging van een overheidsarchief
Inhoud en structuur van het archief
2.13
Selectie en vernietiging
Er zijn geen archiefbescheiden vernietigd.
Ordening van het archief
De aangetroffen orde is zoveel mogelijk gehandhaafd. Dat wil zeggen dat de stukken, indien daarvoor aanwijzingen waren, per rubriek en/of zaak zijn beschreven. Bij geen rubriekaanduiding op de stukken, zijn de desbetreffende stukken bij dat onderwerp gevoegd dat de meeste overeenkomst vertoonde met het onderwerp van het stuk.
Aanwijzingen voor de gebruiker
Openbaarheidsbeperkingen
Volledig openbaar.
Materiële beperkingen
Aanvraaginstructie
Openbare archiefstukken kunnen online worden aangevraagd en gereserveerd. U kunt dit ook via de terminals in de studiezaal van het Nationaal Archief doen. Om te kunnen reserveren dient u de volgende stappen te volgen:
U maakt een profiel aan op www.gahetna.nl, en logt vervolgens in
Via de archiefinventaris (alleen de beschrijvingen met rode nummers) selecteert u het gewenste archiefstuk door op de knop 'Reserveren' te klikken
In het volgende scherm geeft u aan op welke dag u het archiefstuk wilt inzien
Indien u zich bevindt in de studiezaal en een tafelnummer heeft ontvangen kunt u dit nummer vermelden. Als u geen tafelnummer heeft kunt u tafelnummer 777 laten staan
Vervolgens bevestigt u uw reservering door deze te versturen.
Verwant materiaal
Beschikbaarheid van kopieën
Beschrijving van de series en archiefbestanddelen
- Algemeene instructies voor de politietroepen en de politie-afdeling Zeeland in het bijzonder, [1918-1919]; 1; 1 omslag
- Stukken betreffende de organisatie, samenstelling, personeel en opheffing van de politietroepen, 1918-1921, 1924, 1933-1935-1940, z.d.; 2; 1 omslag
- Technische instructies voor commandanten van detachementen, belast met de vernieling van spoorbruggen, 1923; 3; 1 omslag
- Stukken betreffende het verlenen van militaire bijstand, 1924, 1932, 1936; 4; 1 omslag
- Memorie betreffende de instructie voor de commandant politietroepen inzake de bewaking van legervoorraden, afschrift, 1926; 5; 1 stuk
- Stukken betreffende dienstneming bij en organisatie van het korps militaire politietroepen te Curaçao, 1927-1929, 1938-1939; 6; 1 omslag
- Stukken betreffende instelling, werkzaamheden en rapportage van de commissies bevordering doorstroming personeel bij het korps politietroepen, 1930, 1932; 7; 1 omslag
- Stukken betreffende inzet van manschappen voor de bewaking van het Nederlandse paviljoen op de koloniale tentoonstelling te Parijs, 1931; 8; 1 omslag
- Stukken betreffende mobilisatiebepalingen en -instructies voor de compagnieën en detachementen, alsmede de organisatie en samenstelling hiervan, 1933-1940; 9; 1 pak
- Stukken betreffende regeling van het radio- en telefoonverkeer, alsmede bewaking van radiozenders, 1935-1936, 1938-1939; 10; 1 omslag
- Stukken betreffende grensbewaking, 1935-1936, 1939; 11; 1 omslag
- Stukken betreffende de oprichting en organisatie van, alsmede instructies voor de groep Kornwerderzand, 1935-1938; 12; 1 omslag
- Stukken betreffende instructies voor groepen, belast met de bewaking van bruggen in verband met een mogelijke strategische overvalling, alsmede de bezetting en uitrusting van kazematten bij bruggen, 1935-1939; 13; 1 pak
- Stukken betreffende het uitoefenen van politiediensten bij oefeningen en manoeuvres van het leger, 1937; 14; 1 omslag
- Correspondentie met de commandant van de depotcompagnie over een in het uit te brengen Legeralbum op te nemen artikel over de historie van de politietroepen, 1937; 15; 1 omslag
- Stukken betreffende het bewaken van interneringskampen voor vluchtelingen, 1938-1939; 16; 1 omslag
- Stukken betreffende een onderzoek naar onregelmatigheden bij de bouw van kazematten te Westervoort, 1939; 17; 1 omslag
- Brief aan het hoofd van de afdeling GS III van het algemeen hoofdkwartier, houdende aanbieding van afschriften van brieven, ontvangen van de commandant detachement Venlo, inzake mogelijke spionage door een Nederlandse militair, met bijlagen, 1939; 18; 1 stuk
- Brief van de minister van Defensie, houdende aanbieding van een exemplaar van de Aanwijzingen voor den Onderzoekingsdienst te Lobith, met bijlage, 1939; 19; 1 stuk
- Verslagen van de 4e, 5e en 6e compagnie politietroepen over de gebeurtenissen van 10 t/m 15 mei 1940, 20; 1 omslag
- Brief aan de minister van Defensie betreffende het verzoek van de burgemeester van Dubbeldam om goederen van de door oorlogshandelingen verwoeste kazerne van de politietroepen te Willemsdorp, te verkopen ten bate van daklozen, met bijlage, 1940; 21; 1 stuk
- Stukken betreffende de afwikkeling van het korps politietroepen, 1940-1941; 22; 1 omslag